臺灣高等法院刑事裁定　　　　　　　　　　　　　　　九十三年度抗字第二六九號
　　抗　告　人
　　即　自訴人　乙　○
　　被　　　告　甲○○
右列抗告人因被告偽造文書等案件，不服臺灣臺北地方法院中華民國九十三年四月二
日裁定（九十二年度自更（一）字第七０號），提起抗告，本院裁定如左：
    主  文
抗告駁回。
    理  由
一、自訴意旨略以：緣鄧和（另為自訴不受理判決）為圖不法利益，於民國（下同）
    八十八年十一月二十一日乘先母鄧黃商病危而被送往行政院國軍退除役官兵輔導
    委員會臺北榮民總醫院加護病房急救時，乘機竊取鄧黃商存放於病房衣櫥中之中
    國人壽保險股份有限公司（以下簡稱：中國人壽公司）保單七張，並勾串中國人
    壽公司之承辦人即被告甲○○，盜刻鄧黃商印章，偽造鄧黃商簽名，將要保人（
    應係被保險人之誤）姓名由鄧茵娜改為鄧和，並侵占總金額計新台幣（下同）二
    千四百六十四萬元之保險金，並盜領金額至少五百萬元，迄未歸還，因認被告甲
    ○○與鄧和共犯有刑法第二百十六條、第二百十條之行使偽造私文書及同法第三
    百三十五條第一項之普通侵占等罪嫌云云。
二、本件抗告意旨略以：由鄧黃商等人親自簽名之「中國人壽保險公司新年金保險保
    單批改聲請書」上要保人鄧黃商親筆簽名及使用「要保人所留存印鑑式樣」印鑑
    之「批改申請書」上之印鑑，與被告甲○○及鄧和共同偽造之編號「Ｘ0000
    0000」號之「要保申請書」上鄧黃商之簽名及印鑑完全不符，足證「要保申
    請書」上之鄧黃商簽名及印鑑全屬偽造，被告甲○○與鄧和顯有犯意聯絡及行為
    分擔，原審竟採信被告甲○○所言前開印鑑均屬相符等語，即認自訴人提起之自
    訴有刑事訴訟法第二百五十二條第十款之情形，而將自訴裁定駁回，自有不當，
    為此提起本件抗告云云。
三、按法院或受命法官，得於第一次審判期日前，訊問自訴人、被告及蒐集或調查證
    據；若訊問及調查結果，認為案件有刑事訴訟法第二百五十二條至第二百五十四
    條之情形者，得以裁定駁回自訴，刑事訴訟法第三百二十六條第三項定有明文。
    次按具體之自訴案件，依據刑事訴訟法第三百四十三條、第一百六十一條第一項
    規定，應由自訴人負舉證責任，所指明之證明方法，並須達於足可積極證明被告
    確係犯罪之嚴格證明程度。又犯罪事實應依證據認定之，無證據不得推定其犯罪
    事實，刑事訴訟法第一百五十四條第二項定有明文，且認定犯罪事實所憑之證據
    ，雖不以直接證據為限，間接證據亦包括在內；然而無論直接或間接證據，其為
    訴訟上之證明，須於通常一般之人均不致有所懷疑，而得確信其為真實之程度者
    ，始得據為有罪之認定，倘其證明尚未達到此一程度，而有合理之懷疑存在時，
    事實審法院復已就其心證上理由予以闡述，敘明其如何無從為有罪之確信，因而
    為無罪之判決，尚不得任意指為違法，最高法院亦著有七十六年度臺上字第四九
    八六號判例亦同此意旨。
四、本件自訴人認被告甲○○涉犯行使偽造私文書及侵占等罪嫌，無非係以中國人壽
    公司要保申請書、保單批改申請書、臺灣省合作金庫分戶交易明細表、保單資料
    維護作業單、鄧黃商之聲明、鄧黃商死亡證明書等為主要論據。惟訊據被告甲○
    ○堅決否認有何行使偽造私文書及侵占之犯行，辯稱：本件新儲金養老保險要保
    申請書是由伊所經辦的，要保人是鄧黃商，被保險人是鄧和，鄧黃商的名字是鄧
    和簽的，當時鄧黃商的身體很差，伊公司作業是核對印章，印章如果正確，就可
    以辦理相關手續；鄧黃商去世後，伊有辦理變更要保人為乙○、鄧茵娜、鄧和等
    三人，保險金由三個人均分，解約申請書及變更要保人同意書，都是其等親自簽
    名用印的，伊沒有偽造乙○及鄧茵娜之簽名或侵占等語。
五、經查：據同案被告鄧和於原審更審前審理中供稱：母親有親筆書寫之字據，委派
    我處理所有的錢，母親希望我作被保險人；鄧黃商的名字是我簽的，我有母親授
    權字據證明；甲○○知道授權情況，我有拿字據給她看等語（見原審九十一年度
    自字第九三八號卷第六十四頁、六十五頁），並提出授權書二紙（內容略謂：所
    有的錢都藏中國人壽賺利息，證件都很好，以上證件都託鄧和保管〈下略〉；：
    ：：所有的錢和房契都託鄧和保管〈下略〉。）（見同上卷第九十三頁、第九十
    四頁）為證。再中國人壽公司要保申請書上相關條款均載明：「要保人所投保之
    新儲金養老保險嗣後凡辦理保單貸款、解約或申請相關文件，悉依本要保申請書
    要保人所留存之印鑑式樣為憑」，此亦有中國人壽公司要保申請書在卷可稽（見
    原審卷第四十六頁至第五十九頁）。參酌原審行準備程序時，被告甲○○供稱中
    國人壽有關要保書之文件證明，僅係核對印章是否正確，若係無誤即同意更改等
    語，亦為兩造表示不爭執（見原審卷第三十二頁）。又要保人鄧黃商原留存於中
    國人壽公司之印鑑，曾於八十八年十一月二十二日聲請印鑑變更等情，有新年（
    儲）金險保單批改申請書等件在卷可憑（見原審卷第七十四頁、第九十一頁、第
    一００頁），經核對變更後所留存之要保人鄧黃商之印文，核與自訴人指訴被告
    甲○○侵占偽造之編號「Ｘ00000000」號之新儲金養老保險要保申請書
    上要保人鄧黃商之印文相符（見原審卷第六十二頁），是被告辯稱其核對印文相
    符，即予更改等語，尚堪採信。準此，被告甲○○所以更改被保險人之姓名，乃
    係因被告鄧和向其表示已有母親鄧黃商之授權，並出示授權書及提出原要保書所
    留存之印章，是依前開要保書條款之約定，被告甲○○之行為，尚難謂有何行使
    偽造私文書之犯行可言。又查，自訴人乙○於另案偵查中陳稱：鄧和偷改被保險
    人的名字，經交涉以後，中國人壽才更正被保險人（應係要保人之誤）為三人等
    語（見臺灣臺北地方法院檢察署九十二年度偵字第八二四八號卷第三十二頁），
    從而，鄧黃商去世後，變更要保人為乙○等三人，應係乙○等三人親自簽名用印
    而向中國人壽公司提出申請，並由被告甲○○經辦，此亦有載明乙○等三人簽名
    用印之變更要保人同意書在卷可按（見原審卷第六十頁），益證被告甲○○辦理
    被保險人或要保人變更均係按要保書等相關約定辦理，自訴人指訴被告甲○○偽
    造文書云云，尚屬無據。末查，自訴人雖指訴被告甲○○侵占其保險金云云，惟
    系爭保單解約後，保險金係由乙○等三人均分並已領取完畢，此亦有保單解約申
    請書附卷可稽（見原審卷第一三五頁、第一五０頁），自訴人並未指明有何部分
    保險金為被告甲○○所侵占且提出證據以供佐證，是自訴人之指訴，尚非可採。
    綜上所述，自訴人所憑事證無從形成被告甲○○有罪之確信，此外，復查無其他
    積極證據足認被告甲○○有自訴人指摘之偽造文書及侵占犯行，被告甲○○之犯
    罪嫌疑自有未足，即合於刑事訴訟法第二百五十二條第十款之情形，揆諸首開說
    明，本件自訴應予駁回。
六、原審以自訴人之自訴有刑事訴訟法第二百五十二條第十款之情形，而將自訴裁定
    駁回，其認事用法，並無違誤，自訴人提起本件抗告，仍執前詞指摘原裁定不當
    ，自無理由，應駁回之。
七、據上論結，應依刑事訴訟法第四百十二條，裁定如主文。
中　　　華　　　民　　　國　　九十三　　年　　　六　　　月　　 三十 　　日
                              臺灣高等法院刑事第十六庭
                                  審判長法  官  許  增  男
                                        法  官  周  煙  平
                                        法  官  謝  靜  恒
右正本證明與原本無異。
不得再抗告。
                                        書記官  魏  淑  娟
中　　　華　　　民　　　國　　九十三　　年　　　七　　　月　　　五　　　日
